【裁判字號】    92,婚,946
【裁判日期】    921204
【裁判案由】    離婚
【裁判全文】
臺灣台中地方法院民事判決  九十二年度婚字第九四六號
    原      告  乙○○
    訴訟代理人  丙○○
    被      告  甲○○
右當事人間請求離婚事件，本院於民國九十二年十一月二十日言詞辯論終結，判決如
左：
    主      文
准原告與被告離婚。
訴訟費用由被告負擔。
    事      實
甲、原告方面：
  一、聲明：求為判決如主文所示。
  二、陳述：兩造於民國（下同）九十一年三月五日結婚，孰料，婚後甫僅一個月兩
      造即因個性不合，於同年四月五日簽立離婚協議書，詎被告竟在簽立協議離婚
      書後，拒不協同前往戶政事務所辦理離婚登記，且不務正業，非但愛喝酒、賭
      博、甚且動輒於酒後對原告漫罵及暴力相向，復對家庭不聞不問，且不曾支付
      家庭生活費用。原告初念夫妻情義，百般容忍，期被告能修正自己行為，然被
      告無視夫妻情誼，非但不知尊重、疼惜原告，反而於同年五月十八日無故離家
      而去，並遷離至台南，棄家庭於不顧。期間非但未曾返家共同生活，對原告活
      不聞不問，且未提供任何生活費用，被告一再迴避其應盡之義務，長久如此，
      原告實已心力交瘁。按兩造分居近一年餘，被告不盡照顧家庭之責，遺棄原告
      ，兩造婚姻已生重大裂痕，雙方已無婚姻之實，生活兩地，形同陌路，毫無感
      情，強求婚姻之名，僅徒增原告精神上痛苦及生活上困擾與衝突。對此婚姻原
      告亦不敢抱以任何幸福之期待。是兩造感情既已破裂，分居長達一年餘，且被
      告同意離婚，誠屬難以維持婚姻關係之重大事由，而難以維持婚姻關係，為此
      本於民法第一千零五十二條第二項請求准許裁判離婚。
  三、證據：提出戶籍謄本、九十一年四月五日離婚協議書與被告同意離婚書各一份
      為證。
乙、被告方面：被告未於言詞辯論期日到場，亦未提出任何書狀，作何有利於自己之
    聲明或陳述。
    理      由
一、本件被告受合法之通知，無正當理由，未於最後言詞辯論期日到場，經核無民事
    訴訟法第三百八十六條所列各款之情形，爰依原告之聲請，准由其一造辯論而為
    判決。
二、原告主張兩造於九十一年三月五日結婚，目前婚姻關係存續中，兩造於同年四月
    五日書立離婚協議書，嗣後被告拒不辦理離婚登記，且於同年五月十八日即遷居
    台南，棄家庭於不顧，而分居一年餘之事實，業據原告提出戶籍謄本、九十一年
    四月五日離婚協議書各一紙為證，復據原告母親丙○○到庭陳述綦詳等語（見本
    院九十二年七月二十二日言詞辯論筆錄）。再者，被告於原告訴請離婚後，復書
    立同意離婚書一紙交予原告外，則未於言詞辯論期日到場，亦未提出任何書狀作
    何抗辯。是被告經合法通知，既不於言詞辯論期日到場爭執，復不提出書狀答辯
    以供本院斟酌，是自堪信原告主張為真實。
三、第按民法第一千零五十二條第二項之抽象離婚事由，係以「有前項（即第一項具
    體離婚事由）以外之重大事由，難以維持婚姻者，夫妻之一方得請求離婚但其事
    由應由夫妻之一方負責者，僅他方得請求離婚」為要件。是對於家庭生活之美滿
    幸福，有妨礙之情形，即得認其與此之所謂難以維持婚姻之重大事由相當（最高
    法院七十九年台上字第一○四○號判決及八十六年度第二次民事庭會議決議可資
    參照）。至於是否有難以維持婚姻之重大事由，其判斷標準為婚姻是否已發生破
    綻而無回復之希望，此不可僅由原告已喪失維持婚姻意欲之主觀面加以認定，而
    應依客觀的標準，即難以維持婚姻之事實，是否已達於倘處於同一境況，任何人
    均將喪失維持婚姻希望之程度以決之（最高法院八十七年度台上字第一三０四號
    判決意旨參照）。再按婚姻係以夫妻之共同生活為目的，配偶應互信互賴、相互
    協力，以保持共同生活之圓滿、安全及幸福，因而夫妻應相互尊重以增進情感和
    諧及誠摯之相處，此為維持婚姻之基礎，若此基礎不復存在，致夫妻無法共同生
    活，無復合之可能者，即應認有難以維持婚姻之重大事由存在。另參諸最高法院
    八十六年度台上字第六０六號判決要旨載：「民法親屬編於七十四年修正後，於
    第一千零五十二條增列第二項離婚事由之概括規定，准『有前項以外之重大事由
    ，難以維持婚姻者，夫妻之一方得請求離婚』，其目的在使夫妻請求裁判離婚之
    事由較富彈性。是夫妻間發生之情事，苟足使婚姻難以維持，即無不准依該條第
    二項訴請離婚之理，不因當事人併據同一事實主張有該條第一項離婚原因而有不
    同」。暨最高法院八十六年三月四日八十六年度第二次民事庭會議決議載：「民
    法親屬編於民國七十四年修正後，於第一千零五十二條增列第二項離婚事由之概
    括規定，其目的在使夫妻請求裁判離婚之事由較富彈性。是夫妻間發生足使婚姻
    難以維持之重大事由者，雖不符合該條第一項所列各款情形，亦無不准依該法條
    第二項訴請離婚之理」等見解，可知為符合現代多元化社會生活需要，使裁判離
    婚之事由較富彈性，當婚姻破裂，夫妻已無共同生活之實質時，即得請求離婚。
四、揆之上開法律之立法意旨，乃係參照各國離婚法採破綻婚之立法趨勢，增列上開
    概括性之規定，期使裁判離婚較富彈性。且按婚姻係男女以終生生活為目的之共
    同生活關係，此共同生活體，不但須夫妻營共同生活，且負起保護養育其子女之
    義務，倘事實上已經分居各自獨立生活多年，雙方誠摰互信之感情基礎，已經不
    復存在，依一般人之生活經驗，顯然難期修復，雙方共同生活的婚姻目的已經不
    能達成，而其事由之發生，依一般社會感情，尚難認為應完全歸責於夫妻之一方
    時，應可認係民法第一千零五十二條第二項所定難以維持婚姻之重大事由，而許
    夫妻雙方為離婚之請求，否則，勉強維持婚姻之形式，反而會對雙方各自追求幸
    福生活之機會造成不必要之限制。經查，被告自九十一年五月十八日即遷居台南
    ，而棄家庭於不顧，觀之被告上開行為，衡諸常情，被告既知原告住處及電話，
    若誠摯地希望負起對家庭之責任，被告更應勉力為之，被告竟於九十一年四月五
    日書立離婚協議書後一個月，單獨一人離家他去，被告不思婚姻乃一男一女之兩
    性結合，以組織家庭，共同生活為目的，且夫妻生活貴在相互扶持，且此依社會
    上一般觀念為體察，被告有此行為，著實對兩造的家庭產生不良的影響。是綜上
    各情，參互以觀，兩造既自九十一年五月十八日起即已分居，且亦協議離婚，而
    形同陌路，早已不營夫妻之共同生活，婚姻中夫妻彼此扶持之特質蕩然無存，更
    遑論心靈之契合，宛如兩個個體分別存在，婚姻之意義盡失。而同居義務及扶助
    乃夫妻關係最重要之基礎，捨此則難期婚姻關係之穩定與健全，再斟酌婚姻關係
    中當事人之行為、態度、年齡、性格、教育程度、別居狀態及其時間之久暫綜合
    考量，應認兩造間存有難以維持婚姻之重大事由，且被告就其分居在外，復未舉
    證其有正當理由。再者，依社會上一般經驗法則，若非兩造婚姻中夫妻彼此扶持
    、誠摯互信基礎已失，且婚姻關係已難以忍受，而達不堪繼續同居之痛苦之程度
    ，衡之常情，當事人不可能簽立離婚書協議書，此亦有九十一年四月五日離婚協
    議書與被告同意離婚書各一紙在卷足憑，是原告主張兩造間有不能維持婚姻之重
    大事由，核屬有據，而兩造間之婚姻已生破綻，客觀上確實難以繼續維持婚姻共
    同生活，且顯無回復之希望，而渠等分居之責任，難認應歸屬於原告，從而原告
    依民法第一千零五十二條第二項請求判決離婚，揆之上開說明，洵屬正當，應予
    准許
五、據上論結：原告之訴，為有理由，並依民事訴訟法第第三百八十五條第一項前段
    、七十八條，判決如主文。
中      華      民      國    九十二    年     十二     月      四      日
                              臺灣臺中地方法院家事法庭
                                  法     官   楊  熾  光
右正本證明與原本無異。
如不服本判決，應於送達後廿日內，向本院提出上訴狀並表明上訴理由，如於本判決
宣示後送達前提起上訴者，應於判決送達後廿日內補提上訴理由書（須附繕本）。
中      華      民      國    九十二    年     十二     月      四      日
                                  法院書記官  何  俞  瑩


司法院資訊處製作；財團法人民間司法改革基金會備份。
